【裁判字號】    97,訴緝,23
【裁判日期】    970916
【裁判案由】    行使偽造文書等
【裁判全文】
臺灣花蓮地方法院刑事判決              97年度訴緝字第23號
公  訴  人  臺灣花蓮地方法院檢察署檢察官
被      告  甲○○
            乙○○
上列被告等因行使偽造文書等案件，經檢察官提起公訴（84年度
偵字第4324號、85年度偵字第253號），本院判決如下：
    主  文
本件免訴。
    理  由
一、公訴意旨略以：被告李娟（起訴書誤載為李絹瑛）於民國
    84年2月25日招集每會新臺幣（下同）3萬元，以其夫被告甲
    ○○為首共22人次（含會首）之互助會1 會，其與被告甲○
    ○基於意圖為自己不法之所有之概括犯意，共同自84年3月2
    5 日起先後偽造曾家瑩、黃文達、盧秋玉、陳麗珍、胡玉蘭
    、吳天送、鉅昇、李智生等8 人之標單，並在其上偽造曾家
    瑩等署押後，持向參與標會之會員行使，冒曾家瑩等人之名
    義標取會款，使不知情之己○○、戊○○、丙○○及丁○○
    等活會會員陷於錯誤交付會款予被告甲○○、乙○○收受。
    被告甲○○另於84年1 月28日，以動產擔保交易附條件買賣
    方式，向花東汽車股份有限公司（下稱花東公司）購買車號
    JE－8781號，CAMRY－LE型自用小客車1輛。雙方約定：除頭
    期款付30萬外，餘款分36期給付，自84年3 月5日起自87年2
    月5 日止，每期應付24,480元，標的物存放地點在花蓮縣新
    城鄉○里村○里○路99之2 號，在價金未付清之前，標的物
    所有權仍屬花東公司所有，被告甲○○僅得依約占有使用，
    不得擅自遷移、出賣、移轉、出質、或為其他處分。詎被告
    甲○○於84年12月5 日起拒不付款，並將該車遷出保管處所
    後逃匿無蹤，足生損害於花東公司。因認被告甲○○、李娟
    共同涉犯刑法第216條、第210條之行使偽造私文書罪嫌、
    第339條第1項之詐欺取財罪；被告甲○○另涉犯違反動產擔
    保交易法第38條之罪嫌等語。
二、按案件時效已完成者、犯罪後法律已廢止其刑罰者，應諭知
    免訴之判決，並得不經言詞辯論為之，刑事訴訟法第302 條
    第2款、第4款、第307條分別定有明文。又於中華民國94年1
    月7 日刑法修正施行前，其追訴權或行刑權時效已進行而未
    完成者，比較修正前後之條文，適用最有利於行為人之規定
    ，刑法施行法第8條之1定有明文。查被告行為後，刑法部分
    條文於94年2月2日修正公布，並於95年7月1日生效施行，而
    修正前、後之刑法第80條、第83條關於追訴權時效期間及其
    停止原因等規定不同，其中修正後刑法第80條第1 項將時效
    期間大幅拉長，較之修正前之規定不利於被告，惟修正前刑
    法第83條第1 項規定「追訴權之時效，如依法律之規定，偵
    查、起訴或審判之程序，不能開始或繼續時，停止其進行」
    ，且前開停止時效進行之事由，包括因被告通緝致審判程序
    不能開始或繼續之情形（司法院29年院字第1963號解釋要旨
    可參），較之修正後刑法第83條第1 項規定「追訴權之時效
    ，因起訴而停止進行。依法應停止偵查或因犯罪行為人逃匿
    而通緝者，亦同」，係以修正後之刑法第83條第1 項規定較
    為利於被告，是有關追訴權時效之規定，修正前後之規定，
    均有部分有利被告，揆諸前揭規定，自應綜合比較時效期間
    長短及停止原因等相關規定後，整體適用最有利於被告之規
    定。
三、被告甲○○、乙○○共同涉犯行使偽造私文書及詐欺罪部分
    ：查被告甲○○、乙○○被訴之刑法第216條、第210條之行
    使偽造私文書罪及同法第339條第1項之詐欺罪，其法定最重
    本刑均為有期徒刑5年，依修正前刑法第80條第1項第2 款規
    定，追訴權時效期間為10年，自其犯罪行為終了日「84年10
    月25日」（本件此部分檢察官起訴係自84年3 月25日起連續
    冒標，而依告訴人指訴本件互助會自84年3月25日起至同年1
    1 月25日共9次開標有其中8次為冒標，故擇有利於被告之84
    年10月25日為其行為終了日）。而其中檢察官自84年12月18
    日開始偵查本案，有臺灣花蓮地方法院檢察署收文戳在卷可
    佐（見偵卷4324號卷第3 頁），暨偵查終結起訴繫屬本院審
    理，迄本院發布通緝日即85年4月23日止之期間，合計「4月
    又5日」，此期間除檢察官提起公訴（85年1月31日）至繫屬
    本院（85年2 月27日）之共計28日時效仍應計算進行外（臺
    灣高等法院暨所屬地方法院88年刑事法問題研究第15則參照
    ），不生時效進行之問題，復加計因被告通緝，致本案審判
    程序不能開始，而停止追訴權時效進行持續所達上開追訴權
    時效期間之4分之1期間（即「2年6月」）後，被告所犯前開
    行使偽造私文書罪及詐欺罪之追訴權時效，依修正前之規定
    應至「97年8月3日」完成。其次，依修正後刑法第80 條第1
    項第2 款規定，被告所犯之罪，其追訴權時效延長為20年，
    依修正後刑法第83條第1項規定，經加計檢察官自85年2月27
    日起訴繫屬本院，迄本院發布通緝日即85年4 月23日止之期
    間（合計「1 月又27日」，此期間不生時效進行之問題），
    再加計因被告通緝，致本案審判程序不能開始，而停止追訴
    權時效進行持續所達上開追訴權時效期間之4分之1期間（即
    「5 年」）後，被告所犯前開侵占罪之追訴權時效，依修正
    後之規定則至「110年12月23 日」完成。從而，經比較新舊
    法之規定，修正前之規定顯較有利於被告，依刑法施行法第
    8條之1規定，應適用行為時即修正前刑法第80條、第83條有
    關追訴權時效之規定。是被告2 人所犯前開侵占罪之追訴權
    時效應至97年8月3日完成，惟被告2 人迄今仍未緝獲歸案，
    其所犯行使偽造私文書及詐欺罪之追訴權已因時效完成而消
    滅。
四、被告甲○○涉違反動產擔保交易法部分：按動產擔保交易法
    業於96年7 月11日經總統修正公布全文，並於同年月13日生
    效施行，修正前之動產擔保交易法第38條規定：「動產擔保
    交易之債務人，意圖不法之利益，將標的物遷移、出賣、出
    質、移轉、抵押或為其他處分，致生損害於債權人者，處 3
    年以下有期徒刑、拘役或科或併科6 千元以下之罰金」，修
    正後之該條文業經刪除，意即已將行為人意圖不法之利益，
    將標的物遷移、出賣、出質、移轉、抵押或為其他處分，致
    生損害於債權人之行為，予以除罪化，被告甲○○於被訴上
    述犯罪行為後，動產擔保交易法已廢止其刑罰。至被告甲○
    ○涉犯違反動產擔保交易法部分，其追訴權時效依前開修正
    前刑法之規定，應至97年8 月20日追訴時效完成，故既刑罰
    廢止在先，即應依刑事訴訟法第302條第4款諭知免訴，併此
    敘明。
五、綜上所述，被告甲○○、乙○○被訴涉犯行使偽造私文書罪
    及詐欺罪部分，追訴權時效業已消滅；被告甲○○被訴違反
    動產擔保交易法部分，刑罰業經廢止，爰均不經言詞辯論，
    而為免訴之諭知。
據上論斷，應依刑事訴訟法第302條第2款、第4款、第307條判決
如主文。
中    華    民    國    97    年    9     月    16    日
                  刑事第二庭    審判長法  官  陳世博
                                      法  官  陳月雯
                                      法  官  林恒祺
上列正本證明與原本無異。
如對本判決不服，應於送達後10日內，向本院提出上訴狀（上訴
狀應記載具體上訴理由並應抄附繕本）告訴人或被害人如對於本
判決不服者，應具備理由請求檢察官上訴，其上訴期間之計算係
以檢察官收受判決正本之日期為準。
中    華    民    國    97    年    9     月    16    日
                                      書記官


司法院資訊處製作；財團法人民間司法改革基金會備份。
